【裁判字號】    90,台上,5608
【裁判日期】    900913
【裁判案由】    業務過失致人於死
【裁判全文】
最高法院刑事判決                                九十年度台上字第五六○八號
    上  訴  人  台灣高等法院檢察署檢察官
    被      告  甲○○
右上訴人因被告業務過失致人於死案件，不服台灣高等法院中華民國九十年六月十二
日第二審更審判決（九十年度交上更(二)字第七號，起訴案號：台灣基隆地方法院檢察
署八十五年度偵字第九七六號），提起上訴，本院判決如左：
    主  文
上訴駁回。
    理  由
按刑事訴訟法第三百七十七條規定，上訴於第三審法院，非以判決違背法令為理由，
不得為之。是提起第三審上訴，應以原判決違背法令為理由，係屬法定要件。如果上
訴理由狀並未依據卷內訴訟資料，具體指摘原判決不適用何種法則或如何適用不當，
或所指摘原判決違法情事，顯與法律規定得為第三審上訴理由之違法情形，不相適合
時，均應認其上訴為違背法律上之程式，予以駁回。本件檢察官上訴意旨略稱：(一)、
依卷證資料，證人鄭天全於偵查中證稱：「我是從基隆市區往八堵方向，死者開在我
的車道逆向行駛，死者是由八堵往市區開，我閃過他的車子後，沒多久就聽到撞擊聲
」，於原審前審證稱：「我當時騎在外車道，看到計程車走我車道之內側車道」，嗣
於原審前審又證稱：「那天晚上我從基隆往八堵，我本來走慢車道，因路邊停了很多
轎車，我轉到快車道，快到隧道時看到對向有部計程車開得很快，逆向行駛到我的車
道，我趕快閃開向右行駛（差點被他撞到）走了約五十步左右就聽到後面傳來一聲碰
的聲音……」。證人鄭天全前後之證言內容明確，對於被害人杜建男駕車逆向行駛乃
其親眼目睹，況且「飛越」者乃越空而來，「逆向」者則貼地行駛而來，證人豈可能
無法分別，原判決謂鄭天全所證，應係計程車飛越落地後之狀況而誤以為計程車係單
純逆向行駛，其論斷顯與卷證資料不符，且與經驗法則有違，難謂適法。(二)、原判決
認定被害人所駕計程車衝撞安全島且飛越十七公尺而撞及對向被告甲○○所駕半聯結
車，係依據警員陳明智所證述：「計程車輪胎高度五十二－五十四公分、保險桿距地
面三十七公分」云云，因認被害人所駕計程車縱撞及安全島，亦不致損及保險桿，故
對卷中所存該被害人車輛保險桿完整之證據未加審認，即率行認定被害人所駕駛計程
車撞及且飛越安全島。惟查被害人所駕計程車保險桿距地面絕非三十七公分，事實僅
二十四公分，此自該車保險桿低於輪胎半徑，而輪胎直徑為五十二－五十四公分，半
徑即為二十六－二十七公分等分析可得而知，並有福特Laser 車型錄可為參酌，是若
該車撞及安全島者，保險桿絕不致絲毫未損，原審如欲以該保險桿高度為計程車有否
飛越安全島判斷之憑依，允宜另行調查究明（即實際丈量福特Laser 保險桿），且該
項證據並非不能調查，難認調查之途已窮，原審難謂無應調查之證據而未予調查之違
背法令情事。(三)、本院前發回意旨指稱：「本案肇事之後，在聯結車車停位置後方地
面上，明顯留有一灘綠色水漬，被告供承該綠色水漬係聯結車水箱破損所流出，告訴
人杜京都亦因此質疑聯結車曾在該處停留，看見被害人尚未死亡，為卸免高額賠償金
，才再度向前衝撞，以殺死被害人。而依現場照片觀之，該灘綠色水漬與現場肇事車
輛間似無液體延流現象，倘聯結車與計程車衝撞之後，是一路滑行至車停位置，中間
並未停車再向前衝撞，則聯結車水箱破損所流出之綠色水漬，似應隨著該車滑行一路
滴落，如滑行途中仍未流盡，亦應蓄積於車停位置水箱下方地面上，而不會在中途留
下一灘綠色水漬。此與被告曾否於車停之後，再故意前駛衝撞被害人至有關係」。詎
原審未將相關資料（例如道路交通事故調查報告表）函請公正學術權威機構（如台大
工學院或清大及交大工學院等單位）鑑定，以明何以有此現象，率以當時水箱何時發
生破損，而破損之程度係爆破或龜裂，此機械原理及案發當時無法掌控，故水箱水流
出之綠色水漬或因破損程度而異其流量及流速，實不可因水漬流出之為一灘水漬或一
路滴落現象，以判斷肇事後之車子有無停止之推定，因之就機械原理而言，並不足以
必然推論被告於車停後，有再故意前駛衝撞被害人之舉云云，其所採機械原理之依據
為何﹖卷內並無資料可查，而原審並非熟諳機械原理專家，其所為上開論斷，尚嫌無
據，原審顯有應調查之證據而未予調查之違背法令情形。(四)、原判決審酌被告之過失
程度，被害人同有過失，且為肇事主因及其他情狀，對被告為論罪科刑，固非無見。
惟本件車禍縱係被害人操作失控之計程車，衝越安全島致肇事，其操作失控乃係肇事
原因，飛越至對向車道是肇事結果，被害人並無所謂違反應在遵行車道行駛之規定之
問題，原判決事實欄竟認定「適對向由杜建男所駕駛，亦違反應在遵行車道行駛之規
定」云云，顯係倒果為因，並審酌其過失程度為被告論罪科刑之依據，亦欠妥適。(五)
、檢附告訴人民國九十年六月二十六日之上訴理由，聲請鑑定狀及九十年七月三日補
充上訴理由狀，請予以參酌等語。
惟查原判決認定被告有原判決事實欄所記載之業務過失致人於死之犯行，係依憑被告
之供述、證人陳明智之證言、卷附相驗屍體證明書、勘驗筆錄、驗斷書、道路交通事
故調查報告表(一)、(二)、現場照片、檢察官及第一審法院勘驗筆錄、台灣省基宜區車輛
行車事故鑑定委員會基宜鑑字第八四二四二號鑑定意見書、台灣省車輛行車事故覆議
鑑定委員會八十四年八月十七日交覆字第八四一一九四號函等相關證據，予以綜合判
斷，因而撤銷第一審判決，改判論處被告甲○○從事業務之人，因業務上之過失致人
於死罪刑，已詳予說明其所憑之證據及其認定之理由。而以本件公訴人係以被告涉犯
業務過失致人於死罪嫌起訴，第一審判決亦依該罪論科，檢察官於第一審判決後，始
循告訴人之請求，主張被告係犯殺人罪嫌，並非單純之業務過失致人於死罪，而提起
第二審上訴，但並未提出積極之證據以資證明，已屬無據。又證人梁祥信於偵查及原
審法院前審調查中均證稱：另一證人鄭天全曾打電話給伊，表示計程車是逆向行車而
碰撞，並非飛越安全島與對向車輛碰撞（相驗卷第七十三頁、原審法院八十五年交上
訴字第一五六號卷三十七頁背面）。證人鄭天全於偵查中稱：肇事前伊係自基隆經八
堵方向，死者逆向行駛，往基隆市區方向開，伊閃過後，沒多久就聽到撞擊聲，死者
車速約五十公里云云。於原審法院前審調查時稱：當晚伊騎機車回八堵，騎在往八堵
之外側車道，計程車逆向行駛於往八堵之內側車道，車速很快，伊與計程車會車後，
即聽到碰撞聲，回頭看到兩車撞在一起，就趕快回家，第二天上午十時左右打電話告
訴梁祥信說計程車不是飛越安全島云云（相驗卷第四十頁、原審法院交上訴卷三十七
頁）。然查，依卷附現場圖，往基隆市區方向，有略呈弧形斜向安全島之輪胎與地面
摩擦痕跡，終止處為安全島；安全島牆外側有碰撞痕兩處，擦痕為黑色胎痕及水泥經
碰撞損壞之痕跡。而證人即處理現場之警員陳明智於原審法院前審訊問時，到庭證稱
：安全島之路樹有因擦撞而向大貨車（即對向車道）方向傾倒之痕跡，且計程車底盤
有擦撞安全島痕跡，計程車速度快的話，有可能飛越安全島等語（原審法院交上訴卷
第五十頁）。原審法院前命警員陳明智丈量安全島高度及計程車輪胎高度，該員報稱
安全島高度為三十五公分，計程車輪胎高度五十二－五十四公分，保險桿距地面高度
三十七公分，伊丈量時使用之車型與被害人車子之車型相同，已據證人陳明智結證在
卷（原審法院交上更(一)卷第十八頁背面），並有該員呈報之事故現場相片粘貼紙及照
片在卷（原審法院交上訴卷第五十八頁）可稽。另依相驗卷所附照片、計程車底盤確
有摩擦之痕跡。依上開撞擊痕、煞車痕及證人陳明智所證暨事後補充之車輪、保險桿
高度等，均足認計程車係超速失控，向左衝撞安全島並飛越至對向車道。證人鄭天全
所證，應係於計程車飛越落地後之狀況，而誤以為計程車係單純逆向行車，況證人鄭
天全於原審法院前審又改稱：當時只聽到後面碰一聲，伊並未回頭看，就直接回家等
語（原審法院交上更(一)卷第十八頁）。則其既未回頭看，如何知道被害人係逆向行車
，抑或飛越安全島﹖且所證「未回頭看」一節，亦與其前所證其「有回頭看到兩車撞
在一起」顯然不符，自難憑該證人前後不一並與現場圖不符之證詞，即為被告不利之
認定。另證人梁祥信所證，係屬傳聞證據，尚無證據能力，不足為憑。告訴人指計程
車不可能飛越安全島云云，依上開說明，告訴人所言，亦係其主觀之推測，且無證據
證明計程車未飛越安全島，告訴人此部分主張亦不足採信。雖被告於八十四年四月十
二日檢察官訊問時稱：計程車飛過來落地後，伊剎不住車而撞到云云。惟同日訊問筆
錄亦稱計程車斜飛過來，伊撞到計程車右邊前後車門間，伊本來行駛內側車道，見計
程車飛過來，方向盤往右打，但仍未避開等語（相驗卷第八、九頁）。依現場圖，落
土及油跡、刮痕地點分別在半聯結車行駛之內側車道及內外車分道線上，足見兩車撞
擊點在往八堵之內側車道上，另依相驗卷及第一審卷第二十四頁所附照片，半聯結車
左前大燈處全破，半聯結車前保險桿因撞擊而向右側傾斜，肇事後，計程車右側車身
卡於大貨車右前輪及右前底盤下方，另高於計程車車頂之半聯結車左大燈破損、前散
熱面板處，遺有計程車黃色烤漆、半聯結車左大燈上方及附近均有因擦撞而遺留之黃
色烤漆痕，故如係計程車落地後撞擊，以計程車高度，不可能撞到半聯結車左大燈及
左大燈上方處，再參以計程車係右車身卡在半聯結車右前輪及右前底盤處，半聯結車
前保險桿向右傾斜，足見本件車禍係計程車飛越安全島後，向左前方前衝，於將落地
之際，半聯結車將方向盤右打，惟計程車右側車身仍與半聯結車左大燈附近碰撞，撞
擊後計程車落地，因半聯結車本身之動力，乃將計程車卡於車右前底盤下方滑行，此
與第一審勘驗筆錄所載，該計程車從右後輪至右側車頂至右車門有汽車壓過痕跡，其
痕跡呈弧狀之情形相符。因此，計程車與半聯結車撞擊時，計程車尚未落地，可以確
定。被告於偵查中所稱落地後碰撞云云，與實情不符，應以原審法院前審審理時所辯
，未落地時撞擊為可採。現場圖上，自落土處及刮痕起點至半聯結車車後方，長四二
‧一公尺並非煞車痕，而是兩處距離，此由現場圖未記載煞車痕自明。告訴人謂該四
二‧一公尺為煞車痕，係屬誤會。又查撞擊後，計程車卡於半聯結車右前輪及右前底
盤下，半聯結車並向右前方滑行，計程車車身及輪胎並因而摩擦道路右側水泥護欄，
此由相驗卷所附告訴人自繪之現場圖及照片可知（半聯結車被計程車自左前方向右側
撞擊，且半聯結車在碰撞前，曾有向右閃避動作，故撞擊後，半聯結車向右前滑行）
。另依告訴人提供之照片，半聯結車停車處，右後輪遺有兩道輪胎輾在路面之痕跡，
半聯結車後方另有綠色水漬一處。該綠色水漬被告稱係水箱破損而流出者，核屬可採
。告訴人因而主張，半聯結車曾在水漬處停留數分鐘，再前行，以殺害死者云云；被
告則辯稱，因伊所駕罐裝車滿載液態之乙二醇，撞擊後因路滑，且有油料漏出，無法
立即煞停等語。查該兩道半聯結車右後輪所遺輾壓路面痕跡，應係半聯結車輾過油漬
而造成，此由照片所示，碰撞之初，向右滑行，至與路右側水泥護欄擦碰階段，道路
顏色為乾燥之瀝青路面，撞到水泥護欄後，道路右側散佈碎片及道路路面顏色變深，
有油漬散落，可知油漬係第二次碰撞路右護欄後，開始逸出。而被告苟於水漬處停留
片刻，重新前進，則水漬後方之輪胎痕應會中斷，且顏色深淺會有不同，但觀之照片
，無此現象（水箱在車頭，故如在水漬處停留，輪痕會中斷在水漬後方），因此告訴
人推測被告停止後，再前進，以殺害其子之主張無由成立。雖本院前發回意旨略謂：
本案肇事之後，在聯結車車停位置後方地面上，明顯留有一灘綠色水漬，被告供承該
綠色水漬係聯結車水箱破損所流出（相驗卷第五十四頁、交上訴卷第四十九頁），告
訴人亦因此質疑聯結車曾在該處停留，看見被害人尚未死亡，為卸免高額賠償金，才
再度向前衝撞，以殺死被害人。而依現場照片觀之，該灘綠色水漬與現場肇事車輛間
似無液體延流現象（相驗卷及交上訴卷證物袋內照片），倘聯結車與計程車衝撞之後
，是一路滑行至車停位置，中間並未停車再向前衝撞，則聯結車水箱破損所流出之綠
色水漬，似應隨著該車滑行一路滴落，如滑行途中仍未流盡，亦應蓄積於車停位置水
箱下方地面上，而不會在中途留下一灘綠色水漬，此與被告曾否於車停之後，再故意
前駛衝撞被害人，至有關係云云。惟當時水箱何時發生破損，而破損之程度係爆破或
龜裂，此機械原理乃案發當時無法掌控，故水箱水流出之綠色水漬，或因破損程度而
異其流量及流速，實不可因水漬流出之為一灘水漬或一路滴落現象，以判斷肇事之後
車子有無停止之推定，因之就機械原理而言，並不足以必然推論被告於車停後，有再
故意前駛衝撞被害人之舉。至於告訴人主張死者手掌黏滿砂塵，係手推護欄所致云云
，卷內無此資料，且苟如真有手推護欄，在該巨大撞擊之下，必血肉糢糊，非僅黏滿
砂塵，此部分主張非屬有據。另被告謂清晨有露水，無法立即煞停云云，核與現場圖
所載不符，亦不足取。就檢察官上訴意旨及告訴人主張被告具有殺人之故意，所為之
陳述，何以不足採信，於理由內予以指駁說明。復明本件事證已臻明確，告訴人聲
請將本件另送公正學術權威機構鑑定「警繪道路交通事故調查報告表是否合理」、「
地面一灘綠色水漬有無停車」，核無必要。所為論斷，均有卷存資料可資覆按，從形
式上觀察，並無所謂違背法令之情形存在。按上訴意旨並未具體指明於原審曾如何聲
請就上訴意旨(三)所述之相關資料送公正學術權威機構鑑定，而原審法院未予鑑定，且
原判決理由已說明本件事證已臻明確，告訴人請求鑑定「警繪道路交通事故調查報告
表是否合理」、「地面一灘綠色水漬有無停車」，核無必要。而本院為法律審，上訴
意旨在本院始又為此爭執，自非依據卷內資料執為指摘之合法上訴理由。刑事訴訟法
第三百八十二條第一項所謂上訴書狀應述上訴之理由，係指上訴書狀本身應述上
訴理由而言，非可引用或檢附其他文書代替，以為上訴之理由。蓋刑事訴訟法規定各
種文書之製作，應具備一定之程式，其得引用其他文書者，必有特別之規定始可，否
則，即難認其上訴已合法律上之程式。上訴意旨檢附告訴人聲請上訴之理由狀等文書
，為其上訴理由部分，亦難認合乎法律上之程式。證據之取捨及其證明力如何，法院
依法有自由判斷之職權，苟無違背經驗法則或論理法則，不容當事人任意指摘為違法
。其餘上訴意旨，對原判決根據上開證據所為事實之認定及法律之適用，並未依據卷
內資料具體指摘有何違背法令之情形，仍持己見或就原判決已調查說明之事項，或就
原審採證認事及判斷證據證明力之職權行使，泛指其違法，再為事實上爭執被告是否
有殺人之故意及被害人並無過失，難認係適法上訴第三審之理由。本件上訴為違背法
律上之程式，應予駁回。
據上論結，應依刑事訴訟法第三百九十五條前段，判決如主文。
中      華      民      國     九十     年      九      月     十三     日
                              最高法院刑事第四庭
                                  審判長法官  董  明  霈
                                        法官  丁  錦  清
                                        法官  林  茂  雄
                                        法官  王  居  財
                                        法官  張  祺  祥
      右正本證明與原本無異
                                              書  記  官
中      華      民      國     九十     年      九      月    二十一    日


司法院資訊處製作；財團法人民間司法改革基金會備份。
